【裁判字號】    91,自,49
【裁判日期】    920915
【裁判案由】    背信
【裁判全文】
臺灣屏東地方法院刑事判決                            九十一年度自字第四九號
    自  訴  人  丁  ○
    被      告  甲○○
右列被告因背信案件，經自訴人提起自訴，本院判決如左：
    主  文
甲○○為他人處理事務，意圖自己不法之利益，而為違背其任務之行為，致生損害於
本人之財產，處有期徒刑月，如易科罰金，以佰元折算壹日。
    事  實
一、緣甲○○與乙○○於民國六十一年間合夥出資購買坐落屏東縣潮州鎮○○○段一
    四二、一四五、一四五之四地號等七筆土地，而信託登記為甲○○所有，嗣於七
    十二年七月八日乙○○及丁○經由甲○○之同意，由乙○○將其中位於屏東縣潮
    州鎮○○○段一四二、一四五、一四五之四地號等三筆如買賣契約書附圖斜線所
    示共有部分，面積零點一○二一公頃之農地（以下稱系爭土地），以總價新台幣
    （下同）一百五十萬元之代價售予丁○，並由丁○取代乙○○為系爭土地合夥人
    之地位，因依當時法令，每筆農地不得細目分割，且須具自備耕農身分始得取得
    農地有權，丁○遂與甲○○於七十二年八月二十二日再訂立買賣契約書（實則信
    託契約），約定「因農業條例致無法分割及持分登記，俟政策修改後賣主（指甲
    ○○）無條件提供過戶文件辦理過戶手續絕無異議」，繼續將系爭土地信託登記
    為甲○○所有。詎料甲○○為前開其他合夥人處理系爭土地管理事務時，竟基於
    意圖為自己不法利益之犯意，而為違背其任務之行為，於八十三年三月一日未經
    合夥人丁○之同意，擅將其中屏東縣潮州鎮○○○段一四二、一四五地號二筆土
    地，向屏東縣潮州鎮農會（已由臺灣土地銀行承受）設定最高限額抵押權一千八
    百萬元之抵押債務，借得一千五百萬元，供渠購買其他土地使用，致生損害於丁
    ○之財產。
二、案經丁○向本院提起自訴。
    理  由
一、訊據被告甲○○雖坦承未經自訴人丁○之同意，於八十三年三月一日擅自以合夥
    之前述二筆農地，向屏東縣潮州鎮農會設定最高限抵押權一千八百萬元，借得一
    千五百萬元，用以購買其他土地使用等事實不諱，惟矢口否認有何背信之犯行，
    辯稱：土地增值稅及地價稅丁○應該要繳納，政府都向我徵收稅款，我和丁○曾
    向政府機關表示稅款分開繳納，但都無法分開繳納，從七十二年買到現在，丁○
    沒有給我稅款，我向潮州農會借錢後，我曾要求丁○寫委託書給我連同我應有部
    分的土地一起賣給第三人，但丁○都不願意云云。惟查：右揭事實業據自訴人丁
    ○於本院審理中指訴綦詳，核與證人丙○○結證之情節相符，並有買賣契約書二
    份、協議書一份、土地登記謄本三份附卷可稽。次查，自訴人向乙○○購買系爭
    土地時，因宥於無自耕農身分及農地不得細目分割，無法登記所有，遂於七十二
    年八月二十二日再與被告訂立契約書，約定「因農業條例致無法分割及持分登記
    ，俟政策修改後賣主（指甲○○）無條件提供過戶文件辦理過戶手續絕無異議」
    之條款，有卷附之七十二年八月二十二日買賣契約書第二條約定可佐。依該條款
    之約定未經自訴人之同意，被告自不得擅自處分系爭土地，此據自訴人指訴綦詳
    （見自訴狀所載及本院審理筆錄第三十四頁），復為被告所是認（見本院審理第
    三十四頁及第四十六頁），是被告依約為其他合夥人處理事務之人，自不得為違
    背其任務之行為。復查，上開合夥土地買賣契約書雖無信託關係之明文，惟被告
    與自訴人約定以被告為系爭土地所有權之登記名義人，而考其全契約意旨，渠等
    雖未依土地權利信託登記作業辦法之規定為受託人登記，然探求渠等真意，核係
    符於信託法之信託關係，質言之，渠等將前述土地登記予受託人之被告，實屬土
    地信託無訛。而按所謂信託行為係指委託人授與受託人超過經濟目的之權利，而
    僅許可其於經濟目的範圍內行使權利之法律行為之謂，就外部關係言，受託人固
    有行使超過委託人所授與之權利，但就委託人與受託人之內部關係言，受託人仍
    應受受託人所授與權利範圍之限制；次按，抵押權為對世權之物權，縱土地信託
    登記後，依土地權利信託登記作業辦法之規定辦理受託人之變更登記，因原受託
    人即原登記名義人所為之處分行為仍屬有權處分，是原登記名義人債務不履行時
    ，抵押債權人仍得就供擔保之不動產追索受償。而被告依約尚無獨立之處分權，
    業如前述，其未經全體合夥人之同意，即擅自設定前揭抵押，就渠等合夥之內部
    關係言之，即屬違背被告任務之行為，已鑿然若揭；又前揭二筆土地設定合夥人
    約定外之抵押後，增加其他合夥人就該土地不必要之擔保危險，是該二筆土地之
    實質經濟價值已遭貶抑，職此，被告設定抵押之行為，即有損害於自訴人之財產
    ，當無疑義。綜右所述，被告所施設定抵押之行為要與刑法之背信罪構成要件該
    當，是被告上揭所辯，縱令為真實，亦無損本件論罪科刑之認定，其所辯顯係卸
    責之詞，不足採信。本件事證明確，被告犯行洵堪認定。
二、核被告甲○○所為，係犯刑法第三百四十二條第一項之背信罪。又被告行為後，
    刑法第四十一條第一項已於九十年一月四日修正為：「犯最重本刑五年以下有期
    徒刑以下刑之罪，而受六個月以下有期徒刑或拘役之宣告，因身體、教育、職業
    、家庭之關係或其他正當事由，執行顯有困難者，得以一元以上三元以下折算一
    日。但確因不執行所宣告之刑，難收矯正之效，或難以維持法秩序者，不在此限
    」，並經總統於九十年一月十日公布，而於同年一月十二日生效，惟易科罰金係
    關於執行之事項，與罪刑之輕重問題無涉，自應適用新法即即修正後之刑法第四
    十一條第一項之規定（參照最高法院二十四年度總會決議(二)、二十九年上字第五
    二五號判例）。爰審酌被告犯罪之動機、目的、手段、品行、智識程度、致生告
訴人等財產損害非輕、未與自訴人達成民事損害賠償之和解，及其犯罪後態度不
    佳等一切情狀，量處如主文所示之刑，並諭知易科罰金之折算標準，以資警惕。
三、至於屏東縣政府於七十八年間將前述屏東縣潮州鎮○○○段一四五之四地號，面
    積○．○○三四公頃之土地全部徵收為道路工程用地，並於七十八年六月二十日
    放發一萬七千六百十二元（扣除除土地增值稅後剩一萬五千九百五十六元）予被
    告親自領取，雖被告未將該土地徵收補償費依合夥比例分予自訴人，縱然被告否
    認曾領取該徵收補償款，惟公用徵收乃係公法上行為，被告並未有何背信之犯行
    ，而其所領取該款係由屏東縣政府直接放發予被告，並非持有自訴人之物，亦與
    侵占罪之構成要件有間，自難以該罪相繩，是此部分自屬民事違約糾葛，附此敘
    明。
據上論斷，應依刑事訴訟法第三百四十三條、二百九十九條第一項前段，刑法第三百
四十二條第一項，第四十一條第一項前段，罰金罰鍰提高標準條例第一條前段、第二
條，判決如主文。
中      華      民      國    九十二    年      九      月     十五     日
                                臺灣屏東地方法院刑事第五庭
        法  官   楊萬益
右正本證明與原本無異。
如不服本判決應於收受本判決送達後十日內向本院提出上訴書狀，其未敘述上訴理由
者，並得於提起上訴後十日內向本院補提理由書狀（均須按他造當事人之人數附繕本
 ）「切勿逕送上級法院」
                                    書記官   呂坤宗
中    華    民    國     九十二      年      九      月       二十五      日
附錄論罪科刑法條：
刑法第三百四十二條第一項
為他人處理事務，意圖為自己或第三人不法之利益，或損害本人之利益，而為違背其
任務之行為，致生損害於本人之財產或其他利益者，處五年以下有期徒刑、拘役或科
或併科一千元以下罰金。


司法院資訊處製作；財團法人民間司法改革基金會備份。
